【裁判字號】    92,重訴,48
【裁判日期】    920827
【裁判案由】    排除侵害等事件
【裁判全文】
臺灣屏東地方法院民事判決  九十二年度重訴字第四八號
    原      告  劉永娣即廣修禪寺管理人
    訴訟代理人  林榮和律師
    被      告  屏東縣高樹鄉公所
    法定代理人  甲○○
    訴訟代理人  邱明政律師
    複  代理人  蔡將葳律師
右當事人間排除侵害等事件，本院判決如左：
    主      文
原告之訴及假執行之聲請均駁回。
訴訟費用由原告負擔。
    事實及理由
一、原告起訴主張：原告於民國四十六年在屏東縣高樹鄉○○村○○路二五號廣修禪
    寺現址興建燒材式火葬場一座，六十年間遷至屏東縣高樹鄉○○○段七０六地號
    土地（下稱系爭土地）墳墓用地內，仍屬燒材式火葬場，至七十五年間在系爭土
    地上委由訴外人三傑耐火化工股份有限公司以工程總價新台幣（下同）六百八十
    九萬元承建自動化ＳＣＦ—０三型火葬爐一座及預備爐基礎、預留孔一座、冷凍
    庫一座、建坪九一坪火化場一間及屋內附屬設施等現代火葬場（系爭火葬場）。
    惟原告為配合政府政策，申請政府補助款、地目變更等因素，乃於七十七年間與
    被告協商結果，而以被告名義補請領建築執照及申請使用執照，系爭火葬場由被
    告發包興建，三傑耐火化工股份有限公司與原告之契約變更為興建二座火葬爐（
    下稱系爭火葬爐），嗣後系爭火葬爐設施則無償贈與被告，以此取得永續維護慈
    善事業之宗旨與目的，並與被告訂立利得分配契約。自七十九年起至八十二年間
    止，三年結算一次，扣除必要支出，如有盈餘均分，八十三年至八十六年，每年
    結算一次，八十六年起以季結算一次，高樹鄉以外地區火化者，每具增收四千元
    全歸被告，其他盈餘再平分。又原告於管理使用期間，因原設施不敷使用，而以
    自費增建如附圖所示Ｂ部分面積一六五平方公尺、Ｃ部分面積六六平方公尺。嗣
    因被告欲將系爭火葬場收回自營，業經高樹鄉鄉民代表會第十六屆第七次定期大
    會通過，並經屏東縣政府准予核備為由，於九十一年四月十九日將兩造火葬場管
    理使用合約增列第十條「委託管理使用期間，甲方（被告）如有意收回自營，乙
    方（原告）不得異議，惟甲方對乙方應為協議適度補償」，原告於被告願協議適
    度補償下，勉為其難而予應允，但事後被告不但拒不適度補償，竟仍於九十二年
    一月一日起將系爭火葬場收回自營。被告在未與原告協議補償下，竟擅將系爭火
    葬場據為己有而收回自營，被告已侵害原告之管理使用權益，其取得系爭火葬場
    之所有權，亦有不當得利之情事，況依據兩造九十一年四月十九日之合約第十條
    ，被告亦未依約補償，致原告受有損害，並依契約、侵權行為及不當得利之法律
    關係。於本院聲明：(一)被告應給付原告一千一百四十四萬元，及自九十二年五月
    六日起算之法定遲延利息。(二)願供擔保請准宣告假執行。
二、被告則以：系爭土地為訴外人屏東縣政府所有，被告為執行台灣省基層建設七十
    七年度改善喪葬設施計畫，就原第一公墓內興建火葬場，於七十七年二月二十四
    日函請鄉民代表大會提案通過，並向台灣省政府申請工程補助款五百萬元，嗣於
    同年六月八日公告招標興建高樹鄉火葬場新建工程，由訴外人關德尚建築師事務
    所設計監造，而由訴外人鴻億營造股份有限公司（下稱鴻億公司）承造完成，系
    爭火葬場為被告所有。又兩造於七十九年五月一日簽訂高樹鄉火葬場管理使用合
    約約定火葬場房舍部分由被告負責招標興建，系爭火葬爐則由原告負責採購安裝
    ，完工後將系爭火葬爐無償贈與被告，另約定系爭火葬場啟用後一切行政管理由
    被告委託原告管理及使用，期間三年，屆期雙方再辦理續約，截至九十一年十二
    月三十一日止，兩造簽訂委託管理使用合約長達十二年，原告明確理解系爭火葬
    場含系爭火葬爐等設施均屬被告所有，而委託原告管理、經營。又如附圖所示Ｂ
    、Ｃ部分鐵皮建物，均係於委託管理期間，由系爭火葬場之收入支付，並非原告
    所有，系爭火葬場並非於合約期間內由被告收回自營，是依據兩造委託管理合約
    之約定，原告亦無請求補償之權利。於本院聲明：(一)原告之訴及假執行之聲請均
    駁回。(二)如受不利判決，願供擔保請准宣告免為假執行。
三、原告主張被告侵害其管理權限云云，為被告所否認，並以前揭情詞置辯。是本件
    兩造爭執者為原告得否依據管理使用合約請求被告為適當補償？原告得否依據侵
    權行為及不當得利請求被告負損害賠償責任？經查：
  (一)屏東縣高樹鄉○○○段七０六地號土地為屏東縣政府所有，系爭土地在高樹鄉第
    一公墓範圍內，面積一０七三七二平方公尺，於七十七年九月十七日動工興建面
    積三二六點一四平方公尺之高樹鄉火葬場即系爭火葬場外，其餘均為一般墓地使
    用，火葬場自九十二年一月一日起收回由被告經營等情，此有土地登記謄本一份
    及屏東縣政府九十二年七月二十五日屏府民禮字第０九二０一二三八五四號函文
    一紙在卷可稽（見本院卷第九四頁及第一六三頁），是被告抗辯系爭土地為屏東
    縣政府所有，並非原告所有之事實，堪信為真實。
  (二)被告抗辯系爭火葬場為伊於七十七年二月二十四日函請鄉民代表大會提案通過，
    並向台灣省政府申請工程補助款五百萬元，嗣於同年六月八日公告招標興建高樹
    鄉火葬場新建工程，並由關德尚建築師事務所設計監造，而由鴻億營造有限公司
    承造完成，系爭火葬場為被告所有之事實，業據其提出與其所述相符之高樹鄉鄉
    民代表會函文影本、屏東縣政府函文影本、招標公告影本、開工報告書影本、土
    地登記謄本影本、高樹鄉火葬場使用執照影本、完工報告書影本、新建工程建築
    平面圖影本、高樹鄉火葬場現況照片、廠商陳情書影本、工程合約書影本、標單
    影本、工程驗收記錄報告表影本、工程結算驗收證明書影本、支出傳票影本、工
    程估驗單影本、建築執照申請書影本、土地使用權同意書影本、委託書影本及請
    款條影本各一份為證（見本院卷第四三至四九頁、第六九至七九頁、第一一七至
    一六一頁），是被告抗辯系爭火葬場為伊所出資興建一節，應堪認定。
  (三)兩造於七十九年五月一日訂立高樹鄉火葬場管理使用合約，其內容約定：「立合
    約書單位：高樹鄉公所（以下簡稱甲方）廣修寺（以下簡稱乙方）雙方為高樹鄉
    第一公墓火葬場管理使用訂立本合約，約定事項如左：第一條：第一公墓火葬場
    （建地坐落高樹鄉○○○段七０六地號）房舍部分由甲方負責招標興建，以甲方
    名義起造，焚化爐部分由乙方負責採購安裝，完工後將產權無償贈與甲方。第二
    條：火葬場啟用後一切行政管理由甲方委託乙方管理使用，其水費、電費、人事
    費、維修費用由甲、乙雙方共同負擔，期間三年，屆期雙方再辦理續約」等語，
    此有原告提出之高樹鄉火葬場管理使用合約影本在卷可稽（見本院卷第二十頁）
    ，兩造並於八十四年、八十八年及九十一年均再次訂立管理使用合約，雙方均遵
    守管理使用合約之利得分配相關約定，由被告委託原告行政管理期間歷經十二年
    ，兩造並無異議，此有原告提出之管理使用合約影本共四份附卷可憑（見本院卷
    第二十至二三頁）。兩造並於九十一年四月十九日訂立管理使用合約時，於契約
    中第十條約定：「委託管理使用期間，甲方如有意收回自營，乙方不得異議，惟
    甲方對乙方為協議適度補償。」等語（見本院卷第二十三頁背面），
  (四)原告主張依據兩造九十一年四月十九日之合約第十條，被告未依約補償，致原告
    受有損害，並依契約、侵權行為及不當得利之法律關係，請求被告應負損害賠償
    責任云云。惟依據兩造於九十一年四月十九日訂立管理使用合約第十條約定：「
    委託管理使用期間，甲方如有意收回自營，乙方不得異議，惟甲方對乙方為協議
    適度補償。」等語（見本院卷第二十三頁背面），其約定為「委託管理使用期間
    」甲方即被告如有意收回自營，甲方即被告方需對乙方即原告為協議適度補償。
    查被告係於九十二年一月方收回系爭火葬場自營，此為原告所不爭執（見本院卷
    第八頁），又九十一年四月十九日訂立之管理使用合約第一條約定：「合約日期
    ：自九十一年一月一日起至九十一年十二月底共一年。」；第五條約定：「委託
    管理使用於期限屆滿前一個月，如乙方認需再續約，應向甲方提出申請。」（見
    本院卷第二三頁），本件兩造間委託管理使用期間至九十一年十二月底終止，兩
    造並無再行續約，被告依據管理使用契約第十條約定，自得收回自營，且無須補
    償原告。原告據此主張請求被告應給付一千一百四十四萬元，及自九十二年五月
    六日起算之法定遲延利息，為無理由，應予駁回。
  (五)至原告主張依據不當得利及侵權行為之法律關係請求被告給付一千一百四十四萬
    元，及自九十二年五月六日起算之法定遲延利息云云，惟被告為系爭火葬場及系
    爭火葬爐之所有權人，其於委託管理期間屆滿後，合法收回系爭火葬場自營，已
    如前述，是被告應無不當得利或侵權行為之情事，原告據此主張，顯屬無據，應
    予駁回。又原告主張如附圖所示編號Ｂ、Ｃ部分鐵皮建物，均係於委託管理期間
    ，由其自費興建，被告為無權占有云云。被告對於如附圖所示編號Ｂ、Ｃ部分鐵
    皮建物為原告於管理期間所興建一節並不爭執，惟否認占有使用如附圖所示編號
    Ｂ、Ｃ部分鐵皮建物等語，原告對此亦不爭執（見本院卷第八五頁、第六七頁）
    。被告既無占有使用如附圖所示編號Ｂ、Ｃ建物，則原告依據侵權行為及不當得
    利法律關係，請求被告應負損害賠償責任云云，亦屬無據。
四、綜上所述，原告主張被告為侵害其管理使用權限云云，並無可採。被告抗辯伊為
    合法收回系爭火葬場之事實，自屬可信。從而，原告依據管理使用契約、侵權行
    為及不當得利之法律關係，請求被告應給付原告一千一百四十四萬元，及自九十
    二年五月六日起算之法定遲延利息，為無理由，應予駁回。原告既受敗訴判決，
    其假執行之聲請，即失所附麗，應併予駁回。
五、據上論結，本件原告之訴為無理由，依民事訴訟法第七十八條，判決如主文。
中      華      民      國    九十二    年      八      月    二十七    日
                                    臺灣屏東地方法院民事第一庭
~B審判長法官  羅心芳
~B法      官  周群翔
~B法      官  許蓓雯
右為正本係照原本作成。
如不服本判決，應於收受送達後二十日內向本院提出上訴書狀。
~B法院書記官  蔡進吉
中      華      民      國    九十二    年      八      月    二十七    日


司法院資訊處製作；財團法人民間司法改革基金會備份。
